臺灣高等法院刑事判決
110年度上訴字第1504號
上  訴  人  臺灣基隆地方檢察署檢察官
被      告  林沄蓁



上列上訴人因被告違反洗錢防制法等案件，不服臺灣基隆地方法
院109年度金訴字第128號，中華民國109年11月30日第一審判決
（起訴案號：臺灣基隆地方檢察署109年度偵字第4074號），提
起上訴，本院判決如下：
    主  文
原判決撤銷。
林沄蓁幫助犯洗錢防制法第十四條第一項之一般洗錢罪，處有期
徒刑貳月，併科罰金新臺幣伍仟元，罰金如易服勞役，以新臺幣
壹仟元折算壹日。緩刑貳年。
    事  實
一、林沄蓁明知金融機構帳戶帳戶係個人理財之重要工具，為攸
    關個人財產、信用之表徵，可預見將金融帳戶之存摺、提款
    卡、密碼提供他人使用，將可能遭他人自行或轉由不詳人士
    使用供實行詐欺取財犯罪，作為詐欺被害人並指示被害人匯
    入款項之用，再將該犯罪所得提取轉出，製造金流斷點，以
    掩飾犯罪所得真正去向而逃避檢警追緝，仍基於容任該結果
    發生亦不違背其本意之幫助詐欺取財與幫助洗錢之不確定故
    意，於民國109年4月16日下午2時許，在基隆市○○區○○路000
    號7-11統一便利超商，依真實姓名年籍不詳之人指示，將其
    向臺灣土地銀行汐止分行所申辦之帳號000-000000000000號
    帳戶（下稱土地銀行帳戶）及基隆第一信用合作社所申辦之
    帳號000-0000000000000號帳戶（下稱基隆一信帳戶）之存
    摺、提款卡（土地銀行帳戶及基隆一信帳戶之密碼均依詐欺
    集團成員指示更改成指定之密碼），以託運方式寄交予真實
    姓名年籍不詳之詐欺集團成員，而容任他人作為詐騙不特定
    人匯款之人頭帳戶，以此方式幫助詐騙集團從事財產犯罪及
    掩飾犯罪所得之去向。嗣該人所屬詐欺集團成員，基於意圖
    為自己不法所有之詐欺取財之犯意聯絡，於取得林沄蓁所交
    付之上開土地銀行帳戶及第一銀行帳戶之存摺、提款卡後，
    以如附表所示方式詐欺如附表所示之人，致其等陷於錯誤，
    於附表所示時間、地點，匯款如附表所示金額分別至上開基
    隆一信帳戶及土地銀行帳戶內，隨遭提領一空，嗣因附表所
    示之人察覺有異，並報警處理，始循線查悉上情。
二、案經王妙𡝮、高自修訴由基隆市警察局第四分局報告臺灣基
    隆地方檢察署偵查起訴。
    理  由
壹、證據能力部分：
    按被告以外之人於審判外之陳述，雖不符刑事訴訟法第159
    條之1至第159條之4之規定，而經當事人於審判程序同意作
    為證據，法院審酌該言詞陳述或書面陳述作成時之情況，認
    為適當者，亦得為證據。又當事人、代理人或辯護人於法院
    調查證據時，知有第159條第1項不得為證據之情形，而未於
    言詞辯論終結前聲明異議者，視為有前項之同意，同法第15
    9條之5亦有明定。查本件檢察官及被告就本判決下列所引被
    告以外之人於審判外陳述之證據能力均不予爭執，迄至言詞
    辯論終結，亦未對該等證據之證據能力聲明異議，本院審酌
    該些供述證據作成時，核無違法取證或其他瑕疵，認為以之
    作為本案之證據屬適當，自有證據能力。其餘資以認定被告
    犯罪事實之非供述證據，均查無違反法定程序取得之情形，
    依刑事訴訟法第158條之4反面規定，亦具證據能力。
貳、實體部分
一、認定犯罪事實所憑之證據及理由： 
    上開事實，業據被告於原審及本院準備程序、審理時坦承在
    卷（見原審卷第51、80頁，本院卷第80、82、100頁），復
    據告訴人王妙𡝮(見偵卷第63至65頁)、被害人薛雅馨(見偵
    卷第93、94頁)及告訴人高自修(見偵卷第111至114頁)於警
    詢證述明確，並有告訴人王妙𡝮提供之線上轉帳截圖照片(
    見偵卷第79頁)、通訊軟體Line對話截圖及旋轉拍賣網對話
    紀錄截圖照片(見偵卷第81至87、89至91頁)，被害人薛雅馨
    提供之臺灣銀行自動櫃員機交易明細(見偵卷第105頁)、通
    訊軟體Line對話截圖及Facebook商品截圖照片(見偵卷第107
    至110頁)，告訴人高自修提供之中國信託銀行交易明細表(
    見偵卷第125頁)及行動電話來電通話紀錄截圖照片(見偵卷
    第128頁)附卷可佐，且有被告林沄蓁各該土地銀行帳戶、基
    隆一信帳戶之開戶基本資料及交易明細清單(見偵卷第145至
    151、161至167頁)存卷為據，足認被告之自白核與事實相符
    ，堪以採信。綜上，本案事證明確，被告犯行洵堪認定，應
    依法論科。
二、論罪：
　㈠按刑法上之幫助犯，係對於犯罪與正犯有共同之認識，而以
    幫助之意思，對於正犯資以助力，未參與實施犯罪構成要件
    之行為者而言（最高法院88年度台上字第1270號判決意旨參
    照）。被告提供上開銀行帳戶之提款卡、密碼予他人使用，
    係使詐欺集團向告訴人、被害人詐騙財物後，得以使用該帳
    戶為匯款工具，進而取得款項以隱匿、掩飾犯罪所得去向，
    尚非實施詐欺取財、洗錢之構成要件行為，此外，查無證據
    證明被告有參與詐欺取財、洗錢犯行之構成要件行為，堪認
    被告所為，係參與詐欺取財、洗錢構成要件以外之行為，僅
    對遂行詐欺取財、洗錢犯行資以助力，為幫助犯。核被告所
    為，係犯刑法第30條第1項前段、第339條第1項之幫助詐欺
    取財罪及刑法第30條第1項前段、洗錢防制法第14條第1項之
    幫助洗錢罪。又按刑事訴訟法第300條所謂變更法條，係指
    罪名之變更而言，若僅行為態樣有正犯、從犯之分，或既遂
    、未遂之分，即無庸引用刑事訴訟法第300條變更起訴法條
    （最高法院101年度台上字第3805號判決意旨參照）；公訴
    意旨雖認被告乃是觸犯一般洗錢罪之正犯，惟本案並無證據
    證明被告有直接參與洗錢之構成要件行為，亦無法證明被告
    主觀上有將使用該帳戶者所實施之洗錢犯行視為己身犯行之
    共同犯意聯絡，應僅論以幫助犯，尚無變更起訴法條之必要
    。
　㈡被告以一提供帳戶行為，幫助他人向附表所示之告訴人、被
    害人詐騙，為想像競合犯，應從一重處斷；又被告以一幫助
    行為同時犯幫助詐欺取財罪與幫助一般洗錢罪，亦為想像競
    合犯，應依刑法第55條規定，從一重以幫助一般洗錢罪處斷
    。　
　㈢被告幫助他人犯一般洗錢罪，為幫助犯，爰依刑法第30條第2
    項規定減輕其刑。
　㈣按犯洗錢防制法第14條、第15條之罪，在偵查或審判中自白
    者，減輕其刑，同法第16條第2項定有明文。被告於原審及
    本院審理時，就被訴之幫助詐欺取財、洗錢等犯罪事實均已
    自白（見原審卷第80頁，本院卷第80、82、100頁），應依
    洗錢防制法第16條第2項規定遞予減輕其刑。　
三、撤銷原判決之理由及量刑之審酌：
  ㈠原審經審理結果，認被告犯罪事證明確，予以論罪科刑，雖
    非無見，惟查：⒈本件被告提供上開銀行帳戶提款卡、密碼
    予他人使用，由他人將該帳戶用於收受及取得詐欺告訴人等
    款項，製造金流斷點，使該詐欺集團得以藉此掩飾、隱匿該
    等詐欺犯罪所得之去向，所為除成立幫助詐欺取財罪外，尚
    應論以幫助洗錢罪，原判決認被告犯行僅成立幫助詐欺取財
    罪，而就被訴幫助洗錢罪部分，不另為無罪之諭知，容有未
    合。⒉再按刑罰之量定，固屬法院自由裁量之職權行使，然
    刑事審判之量刑，旨在實現刑罰權之分配的正義，故法院對
    科刑判決之被告量刑，應符合罪刑相當原則，使罰當其罪，
    以契合人民之法律感情。此所以刑法第57條明定科刑時應審
    酌一切情狀，尤應注意該條所列各款情形，以為科刑輕重之
    標準。再刑法第57條第10款所稱犯罪後之態度，應包括犯人
    犯罪後，是否與告訴人達成和解、賠償損害等情形在內。查
    本件被告提起上訴後，於本院審理期間，業與被害人薛雅馨
    成立和解，有被告提出之和解書1件在卷為據（見本院卷第1
    03頁），原判決於量刑時未及審酌此項有利於被告之事實，
    其量刑自非允當。檢察官雖上訴主張被告將銀行帳戶之提款
    卡、密碼提供真實姓名年籍不詳之人使用，容任他人以該金
    融帳戶實施詐欺犯罪，乃屬洗錢防制法第2條第1款、第2款
    之洗錢行為，應論以同法第14條第1項之洗錢罪云云，但被
    告並未參與後續之提款行為，不成立同法第14條第1項一般
    洗錢罪之正犯，業如前述，檢察官此部分上訴意旨，難認可
    採。惟原判決既有前揭可議之處，即屬無可維持，應由本院
    撤銷改判。
  ㈡爰審酌被告提供金融帳戶予真實年籍姓名不詳之人使用，而
    幫助詐欺、洗錢，增加被害人尋求救濟及治安機關查緝犯罪
    之困難，且因被告提供系爭帳戶，使被害人受騙匯入之款項
    經提領後，即難以追查犯罪所得去向，而得以切斷特定犯罪
    所得與犯罪行為人間之關係，致使被害人難以向施行詐術者
    求償，助長詐欺犯罪之猖獗、危害國內金融交易秩序，所為
    本應非難；惟考量被告犯後坦承犯行之態度，堪認已有悔意
    ，且於本院審理期間，業與被害人薛雅馨達成和解，又因告
    訴人王妙𡝮經原審及本院傳喚均未無到庭而無法達成和解，
    告訴人高自修則於原審表示不請求損害賠償且希望法院給予
    被告輕判之機會，業據告訴人高自修供陳在卷（見原審卷第
    52頁），兼衡被告於原審及本院自述平常與母親同住，已離
    婚而須一個人扶養小孩，目前待業中在經濟上須倚靠母親，
    家庭經濟狀況貧寒等生活狀況，最高學歷為高中肄業、國中
    畢業之智識程度(見原審卷第81頁，本院卷第101頁)，暨其
    犯罪動機、目的、手段、被害人數及被詐騙之金額等一切情
    狀，量處如主文第2項所示，並就併科罰金部分，諭知易服
    勞役之折算標準，以示懲儆。
四、緩刑之諭知：
　　經查，被告前未曾故意犯罪受有期徒刑以上刑之宣告，有本
    院被告前案紀錄表附卷可憑，其因一時失慎而為本件犯行，
    於原審及本院審理期間均能坦承犯行，堪認已有悔意，再參
    酌被告年紀尚輕，已離婚而須一個人扶養小孩，且其家庭經
    境狀況貧寒，若使其入監服刑，除具威嚇及懲罰效果外，反
    有斷絕其復歸社會連結之憾，而無從達成刑法教化及預防再
    犯之目的，本院綜合全案情節及考量上情，認被告經此偵審
    程序教訓，當知所警惕，信無再犯之虞，所宣告之刑以暫不
    執行為適當，依刑法第74條第1項第1款之規定，諭知緩刑2
    年，以勵自新。　
五、沒收之說明：
    被告否認因交付上開帳戶已獲取報酬，且查無積極證據足資
    證明被告已朋分款項，難認被告獲有犯罪所得，自無從宣告
    沒收追徵。至於被告銀行帳戶之存摺、金融卡，雖係供犯罪
    所用之物，但未經扣案，迄今仍未取回，且業經警方通報列
    為警示帳戶，自已欠缺沒收之刑法上重要性，爰依刑法第38
    條之2第2項規定，不予宣告沒收或追徵。　　　
據上論斷，刑事訴訟法第369條第1項前段、第364條、第299條第
1項前段，洗錢防制法第14條第1項、第16條第2項，刑法第11條
前段、第30條、第339條第1項、第55條、第42條第3項、第74條
第1項第1款，刑法施行法第1條之1第1項，判決如主文。　　
本案經檢察官陳昭仁提起公訴，檢察官張長樹提起上訴，檢察官
陳昱旗到庭執行職務。
中　　華　　民　　國　　110 　年　　8 　　月　　18　　日
                  刑事第十一庭  審判長法　官  周煙平
                                      法　官  陳俞伶
                                      法　官  連育群
以上正本證明與原本無異。
如不服本判決，應於收受送達後20日內向本院提出上訴書狀，其
未敘述上訴之理由者並得於提起上訴後20日內向本院補提理由書
（均須按他造當事人之人數附繕本）「切勿逕送上級法院」。
                                      書記官  廖紫喬
中　　華　　民　　國　　110 　年　　8 　　月　　18　　日
附錄：本案論罪科刑法條全文
洗錢防制法第14條
有第二條各款所列洗錢行為者，處7年以下有期徒刑，併科新臺
幣5百萬元以下罰金。
前項之未遂犯罰之。
前二項情形，不得科以超過其特定犯罪所定最重本刑之刑。
中華民國刑法第339條
意圖為自己或第三人不法之所有，以詐術使人將本人或第三人之
物交付者，處5年以下有期徒刑、拘役或科或併科50萬元以下罰
金。
以前項方法得財產上不法之利益或使第三人得之者，亦同。
前二項之未遂犯罰之。

附表
編號 被害人/告訴人 詐欺集團成員實施詐術之方式 匯款時間、地點、金額(新臺幣) ⒈ 告訴人王妙𡝮 109年4月19日下午1時許，詐欺集團成員透過通訊軟體LINE，向告訴人謊稱在APP旋轉拍賣上願販賣iphone手機予告訴人，至告訴人陷於錯誤，依詐欺集團成員指示匯款至被告基隆一信帳戶內。 109年4月19日下午1時57分許，告訴人在其家中，以線上網路轉帳匯款13,000元。 ⒉ 被害人薛雅馨 109年4月19日晚上8時30分許，詐欺集團成員透過通訊軟體LINE，向被害人謊稱在Facebook臉書社團上願販賣iphone手機予被害人，至被害人陷於錯誤，依詐欺集團成員指示匯款至被告基隆一信帳戶內。 109年4月19日晚上10時10分許，在某不詳地點之臺灣銀行ATM轉帳匯款10,000元。 ⒊ 告訴人高自修 109年4月19日晚上8時許，詐欺集團成員撥打電話假冒是金石堂工作人員，向告訴人佯稱因網購出貨有問題，需前往ATM解除操作云云，至告訴人陷於錯誤，依詐欺集團成員指示分別匯款至被告土地銀行帳戶內。 ①109年4月19日晚上9時40分許，在某不詳地點之中國信託銀行ATM轉帳29,987元。 ②109年4月19日晚上9時42分許，在某不詳地點之中國信託銀行ATM轉帳29,987元。 ③109年4月19日晚上9時49分許，在某不詳地點之中國信託銀行ATM轉帳29,985元。